臺灣屏東地方法院民事判決　　　　　　109年度潮簡字第510號
原　　　告　洪榮鴻　
訴訟代理人　張介鈞律師
被　　　告　陳勢俊　
　　　　　　方恒雪　
　　　　　　尤忠榮　
　　　　　　陳尤秀菊
　　　　　　尤靖羢（原名尤秀英）

　　　　　　尤姵蓁（原名尤秀蘭）

　　　　　　尤愛智　
　　　　　　尤雅智　
　　　　　　尤昭謀　
　　　　　　尤昭建　
　　　　　　尤嘉群　
　　　　　　呂尤桶反
　　　　　　韓尤銀珠
　　　　　　尤銀有　
　　　　　　尤銀素　

　　　　　　尤秀桂　
　　　　　　尤秀圓　
　　　　　　尤秀靜　
　　　　　　尤玉恒　

　　　　　　尤琬瑜　
　　　　　　鍾順和　
　　　　　　鍾順發　
　　　　　　鍾順風　
　　　　　　鍾順利　

　　　　　　冀順富　
　　　　　　尤雅萱（原名尤玉妙）


　　　　　　財政部國有財產署南區分署

上一人
法定代理人　黃莉莉　　住同上
訴訟代理人　林秀娟　　住屏東縣○○市○○路00號
複代理人　　溫嘉璤　　住同上
　　　　　　蘇禹蓁　　住同上
　　　　　　林永華　　住同上
被　　　告　韓賢永　　住新北市○○區○○○街000 巷0 弄00號
　　　　　　　　　　　　3樓
　　　　　　韓賢明　　住桃園市○鎮區○○路0 段000 巷000 ○
　　　　　　　　　　　　0號
　　　　　　韓艺萱　　住苗栗縣○○鄉○○街00巷00號
　　　　　　韓惠英　　住屏東縣○○鎮○里路00號
　　　　　　　　　　　指定送達處所：高雄市○○區○○街00巷
　　　　　　　　　　　　00號
上列當事人間請求確認通行權存在事件，本院於民國110 年12月16
日言詞辯論終結，判決如下：
    主  文
確認原告對被告所有、管理如附表之土地，於附圖編號甲所示範
圍內，有通行權存在。
訴訟費用由原告負擔。
    事實及理由
壹、程序部分
一、按確認法律關係之訴，非原告有即受確認判決之法律上利益
    者，不得提起之，民事訴訟法第247 條第1 項前段定有明文
    。又按所謂即受確認判決之法律上利益，係指法律關係之存
    否不明確，致原告在法律上之地位有不安之狀態存在，且此
    種不安之狀態，能以本件確認判決將之除去者而言（最高法
    院52年台上字第1240號裁判參照）。查原告起訴確認對如附
    表所示坐落屏東縣○○鎮○○○段○○○地○○○00○0000
    ○0000地號土地（以下合稱通行土地），如附圖編號甲所示
    範圍內有通行權（此通行處所、方法下稱甲方案），經被告
    否認，則兩造間就原告主張通行權之法律關係處於不明確之
    狀態，而此法律上地位之不安狀態，能以確認判決將之除去
    ，應認原告具有確認利益，先予敘明。
二、按訴狀送達後，原告不得將原訴變更或追加他訴。但請求之
    基礎事實同一者，不在此限。上開規定於簡易訴訟程序適用
    之。民事訴訟法第255 條第1 項第2 款、第436 條第2 項各
    有明定。查原告以所有之18-2、19-1、19-5、19-6地號土地
    （以下合稱系爭土地）為袋地，起訴確認對19-3、19-4、11
    15地號土地有通行權存在，嗣變更確認通行土地之通行權，
    核屬同一基礎事實所為之請求，於法有據。
三、本件除被告財政部國有財產署南區分署（下稱國產署）外，
    其餘被告經合法通知，均無正當理由未於最後言詞辯論期日
    到場，核無民事訴訟法第386 條各款所列情形，就未到場被
    告之部分，爰依原告之聲請，由其一造辯論而為判決。
貳、實體部分
一、原告主張：原告所有系爭土地未與公路相聯絡為袋地，為在
    系爭土地興建農舍及果樹，供自住及觀光農場使用，審酌被
    告所有、管理通行土地僅有雜草、木，酌以甲方案得經通行
    土地至1117地號土地上現況柏油道路，再通往恆春鎮（下略
    ）萬里路等情，甲方案應屬損害最少之處所及方法，爰依民
    法第787 條規定，提起本件訴訟，並聲明：如主文第1 項所
    示。
二、被告方面：
  ㈠陳勢俊、尤銀有：同意讓原告通行。
  ㈡鍾順發：原告可從1115地號土地往西南經1117地號土地，可
    連結萬里路，長度約24公尺等語，資為抗辯，並聲明：原告
    之訴駁回。
  ㈢國產署：請法院審酌19-1、19-3、19-4地號土地有無民法第
    789 條適用，並考量損害最少方案，原則上有向國產署申請
    ，會讓原告通行等語，資為抗辯，並聲明：原告之訴駁回。
  ㈣韓惠英、韓賢明、韓艺萱、韓賢永：18-2、19-1地號土地與
    1115地號土地緊鄰，可通至1117地號土地上現況柏油道路，
    況原告所有18-2地號土地依民法第789 條，得經18地號土地
    至1117地號土地，原告不得為一己之私或作觀光農場通行他
    人土地，如供自用僅需2 公尺寬道路即足。原告應基於誠信
    原則並避免權利濫用，目前19地號土地為空地等語，資為抗
    辯，並聲明：原告之訴駁回。
三、經查，原告為系爭土地所有人，系爭土地與公路現無聯絡均
    為袋地，被告則為如附表所示通行土地所有人、管理機關；
    系爭土地、1115、19-4、19地號土地現僅有雜草、木，未種
    植農作物；甲方案自18-2地號土地經19、19-4、1115地號土
    地，至1117地號土地上現況柏油道路連接萬里路等情，有土
    地登記謄本、異動索引、附圖等件可稽（本院卷一第5-8 、
    66-73 ；卷二第84-110頁；卷三第50-73 頁），並經本院現
    場勘驗無訛，有勘驗筆錄及現場照片為憑（本院卷一第147
    -152頁），且為兩造所不爭執，堪信為真實。
四、得心證之理由：
  ㈠本件無民法第789條適用：
  ⒈按因土地一部之讓與或分割，而與公路無適宜之聯絡，致不
    能為通常使用者，土地所有人因至公路，僅得通行受讓人或
    讓與人或他分割人之所有地。數宗土地同屬於一人所有，讓
    與其一部或同時分別讓與數人，而與公路無適宜之聯絡，致
    不能為通常使用者，亦同。前項情形，有通行權人，無須支
    付償金，民法第789 條定有明文。
  ⒉查19-1、19-3、19-4、19-4、19-5、19-6地號土地非自同筆
    土地所分割，有屏東縣恆春地政事務所109 年5 月25日屏恆
    地二字第10930258800 號函暨異動索引、舊簿謄本可考（本
    院卷一第161-233 頁），復觀諸上述土地登記謄本、異動索
    引、舊簿謄本所示（本院卷一第5-8 、66-73 ；卷二第84-1
    10頁；卷三第50-73 頁），均乏系爭土地為分割、讓與前或
    屬同一人所有，而與公路本有聯絡之情，是本件應無民法第
    789 條之適用，合先敘明。
  ㈡甲方案應為損害最少之通行方案：
  ⒈按土地因與公路無適宜之聯絡，致不能為通常使用時，除因
    土地所有人之任意行為所生者外，土地所有人得通行周圍地
    以至公路。前項情形，有通行權人應於通行必要之範圍內，
    擇其周圍地損害最少之處所及方法為之；對於通行地因此所
    受之損害，並應支付償金，民法第787 條第1 、2 項所明定
    。復按所謂通行必要範圍內，周圍地損害最少之處所及方法
    ，應依社會通常之觀念，就附近周圍地之土地性質、地理狀
    況，相鄰土地所有人及利用人之利害得失，斟酌判斷之（最
    高法院98年度台上字第1842號判決意旨參照）。
  ⒉經查，甲方案路線筆直，並可經通行土地至1117地號土地之
    柏油道路，再通至萬里路，而通行土地之現狀，業如上述，
    實與空地無異，如供原告通行，並無農作、地上物遭損之虞
    ，參以甲方案所經以1115地號土地為主要範圍，該管機關即
    被告國產署雖以上詞為辯，亦不諱言如原告向其請求通行，
    應無不可，此部分通行顯屬合宜。
  ⒊次經本院現場勘驗，並囑託地政事務所製作複丈成果圖及送
    達相關書狀繕本後，19-4地號土地所有人未就甲方案再予爭
    執；而19地號土地所有人方面，應有部分達2 分之1 之被告
    陳勢俊到庭亦允讓原告通行，並審度甲方案所經此2 筆土地
    面積僅分別為0.14、2.4 平方公尺，相較登記面積5,457 、
    2,375 平方公尺（本院卷二第84、86頁），所占甚寡，對土
    地所有人之損害尚屬輕微。另被告固有陳稱其他通行方案，
    經核除與甲方案部分合致，復無被告願聲請本院囑託測量，
    所經土地、範圍及可行性均欠佐證，礙難與甲方案為實質上
    比較。稽上觀之，甲方案洵為損害最少之處所、方法無疑。
  ⒋至被告韓惠英、韓賢明、韓艺萱、韓賢永所辯上詞，查原告
    對系爭土地之使用規劃，仍以汽車通行為大宗，參酌道路交
    通安全規則第38條第1 項所定汽車全寬不得超過2.5 公尺，
    兼衡道路多存會車、行人通行之需求，則原告主張寬度為3
    公尺之甲方案，當屬合理。又原告依民法第787 條第1 項規
    定，主張袋地通行權，於法有據，亦無違反誠信原則或權利
    濫用等情，是前揭情詞，容有誤會。
五、綜上所述，原告依民法第787 條第1 項規定，確認對被告如
    主文第1 項所示之通行權存在，為有理由，應予准許。另本
    判決主文第1 項乃確認判決，性質上不宜假執行，故不另依
    職權宣告之。
六、本件事證已臻明確，兩造其餘攻擊、防禦方法，核於判決結
    果不生影響，爰不一一論述，併此敘明。
七、按敗訴人之行為，按當時之訴訟程度，為伸張或防衛權利所
    必要者，法院得酌量情形，命勝訴當事人負擔費用之全部或
    一部，民事訴訟法第81條第2 款定有明文。本件原告起訴雖
    屬有據，然被告所為訴訟行為亦屬防衛其權利之必要，若令
    提供土地讓原告通行之被告再負擔訴訟費用，恐非公平，爰
    職權定訴訟費用如主文第2 項所示。
中    華    民    國   111    年    1     月    11    日
                  潮州簡易庭  法  官  曾迪群
以上正本係照原本作成。
如不服本判決，應於送達後20日內，向本院提出上訴狀並表明上
訴理由，如於本判決宣示後送達前提起上訴者，應於判決送達後
20日內補提上訴理由書（須附繕本）。如委任律師提起上訴者，
應一併繳納上訴審裁判費。
中    華    民    國   111    年    1     月    11    日
                              書記官  劉  佳
附表：
┌─────┬─────────┬──────────┐
│通行地號土│通行範圍及面積    │所有人（管理機關）  │
│地        │                  │                    │
├─────┼─────────┼──────────┤
│屏東縣恆春│附圖編號甲，2.4 平│韓惠英、韓賢明、韓艺│
│鎮龍泉水段│方公尺            │萱、韓賢永、陳勢俊  │
│19地號土地│                  │                    │
├─────┼─────────┼──────────┤
│屏東縣恆春│附圖編號甲，0.14平│尤忠榮、陳尤秀菊、尤│
│鎮龍泉水段│方公尺            │靖羢（原名尤秀英）、│
│19-4地號土│                  │尤姵蓁（原名尤秀蘭）│
│地        │                  │、尤愛智、尤雅智、尤│
│          │                  │昭謀、尤昭建、尤嘉群│
│          │                  │、呂尤桶反、韓尤銀珠│
│          │                  │、尤銀有、尤銀素、尤│
│          │                  │秀桂、尤秀圓、尤秀靜│
│          │                  │、尤玉恒、尤琬瑜、鍾│
│          │                  │順和、鍾順發、鍾順風│
│          │                  │、鍾順利、冀順富、尤│
│          │                  │雅萱（原名尤玉妙）、│
│          │                  │方恒雪              │
├─────┼─────────┼──────────┤
│屏東縣恆春│附圖編號甲，157.08│財政部國有財產署    │
│鎮龍泉水段│平方公尺          │                    │
│1115地號土│                  │                    │
│地        │                  │                    │
└─────┴─────────┴──────────┘